臺灣臺北地方法院民事裁定　　　　　　　　96年度抗字第95號
抗　告　人　乙○○
即相對　人
　　　　　　　　　　　　樓之1.
　　　　　　丙○○
相　對　人
即聲請　人　甲○○
上列當事人間聲請拍賣抵押物事件，抗告人對於本院中華民國95
年12月29日95年度拍字第1605號裁定提起抗告，本院裁定如下：
    主  文
原裁定廢棄。
相對人於原法院之聲請駁回。
聲請程序費用新臺幣貳仟元及抗告程序費用新台幣壹仟元由相對
人負擔。
    理  由
一、本件相對人主張：第三人曾添壽（歿）於民國（下同）81年
    1月28日將其所有如附表所示之不動產出賣予第三人林滄淵
    （歿），為擔保買賣契約之履行，乃以上開不動產設定新台
    幣（下同）6,000,000元之最高限額抵押權予相對人，並辦
    理抵押權登記在案。嗣曾添壽於88年9月死亡，由抗告人乙
    ○○繼承曾添壽之債權債務，乙○○並於89年8月14日將其
    所繼承如附表編號2所示不動產持分部分移轉登記予相對人
    丙○○。惟自上開買賣契約簽訂後，林滄淵曾多次催告曾添
    壽及其繼承人即相對人乙○○履行買賣契約，將系爭不動產
    完成移轉登記，均未獲置理。嗣林滄淵死亡後，由其母即第
    三人林阿品繼承其債權債務，並將基於上開買賣契約所生之
    全部權利讓與相對人，相對人乃多次催告抗告人履行買賣契
    約亦無回應，為此聲請拍賣抵押物，以資受償，並提出不動
    產買賣契約書、抵押權設定契約書影本、他項權利證明書影
    本、土地登記簿本、戶口名簿及權利讓與證書等件為證。
二、抗告意旨略以：查抵押權不得由債權分離而為讓與或為其他
    債權之擔保，而本件抵押權人係相對人而非買受人林滄淵，
    與抵押權之從屬性顯有未合，違反民法第870條之規定。又
    拍賣抵押物之裁定雖係形式上審查，而對實體上之真假不必
    審酌，但查本件係最高限額抵押權之設定，相對人究竟交付
    借款若干予曾添壽並無提出證據，原法院未予調查即有不當
    。退步言之，原法院認為相對人本件最高限額抵押權，係為
    林滄淵買受系爭土地之擔保履行契約，則相對人縱令要行使
    本件最高限額抵押權，亦應先行解除買賣契約並表明應返還
    之數額後，始可聲請裁定拍賣抵押物。至相對人主張其對於
    抗告人有債權云云，亦非有據，原法院未予詳查，竟裁定准
    予拍賣抵押物，顯不合法。為此，提起本件抗告，求予廢棄
    原裁定等語。
三、按抵押權人聲請拍賣抵押物，在一般抵押，因必先有被擔保
    之債權存在，而後抵押權始得成立，故祇須抵押權已經登記
    ，且登記之債權已屆清償期而未受清償，法院即應准許之。
    惟最高限額抵押，抵押權成立時，可不必先有債權存在，縱
    經登記抵押權，因未登記已有被擔保之債權存在，如債務人
    或抵押人否認先已有債權存在，或於抵押權成立後，曾有債
    權發生，而從抵押權人提出之其他文件為形式上之審查，又
    不能明瞭是否有債權存在時，法院自無由准許拍賣抵押物（
    最高法院71年台抗字第306號判例意旨參照）。又最高限額
    抵押契約定有存續期間者，訂立契約之目的，顯在擔保存續
    期間內所發生之債權，凡在存續期間所發生之債權，皆為抵
    押權效力所及，於存續期間屆滿前所發生之債權，債權人在
    約定限額範圍內，對於抵押物均享有抵押權，除債權人拋棄
    為其擔保之權利外，自無許抵押人於抵押權存續期間屆滿前
    ，任意終止此種契約。縱令嗣後所擔保之債權並未發生，僅
    債權人不得就未發生之債權實行抵押權而已，非謂抵押人得
    於存續期間屆滿前終止契約而享有請求塗銷抵押權設定登記
    之權利（最高法院66年台上字第1097號判例意旨參照）。準
    此，最高限額抵押權成立時，縱無債權存在，尚不妨其成立
    生效，惟於實行最高限額抵押權之際，法院仍應形式上審查
    是否有債權存在，如認無債權存在時，即無由准許拍賣抵押
    物。又倘最高限額抵押權之抵押權人對於抵押人所取得之債
    權，係在最高限額抵押權所定存續期間屆滿後或最高限額抵
    押權所擔保之債權確定後所發生者，自無受最高限額抵押權
    擔保效力所及之餘地。
四、經查：
  1.本件相對人主張第三人曾添壽於81年1月28日、81年1月30日
    ，以其所有如附表所示之不動產，設定新台幣6,000,000元
    之最高限額抵押權，存續日期分別自81年1月28日起至81年7
    月27日止及自81年1月31日起至81年7月30日止，並經登記在
    案，業據其於原法院提出抵押權設定契約書、他項權利證明
    書及土地登記簿謄本等件影本為證，應堪認定為真實。另查
    ，相對人雖主張本件最高限額抵押權係為擔保第三人曾添壽
    與林滄淵間如附表所示之土地買賣契約之履行，即其所擔保
    之債權為第三人林滄淵對於曾添壽之系爭土地交付及移轉登
    記請求權，惟按，所謂最高限額之抵押契約，係指由債務人
    或第三人提供抵押物，與債權人訂立在一定金額之限度內，
    擔保債權人對債務人現在已發生及將來可能發生之債權之抵
    押權設定契約而言。此種抵押權所擔保之債權，除訂約時已
    發生之債權外，即將來發生之債權，在約定限額之範圍內，
    亦為抵押權效力所及。準此，本件最高限額抵押權之設定依
    相對人所稱，既為擔保第三人林滄淵對於債務人曾添壽之債
    權，依上說明，即與最高限額抵押權係在擔保債權人與債務
    人間現在已發生或將來可能發生之債權之本旨有所扞格，從
    而，縱本件第三人曾添壽與相對人間確有上開約定，惟因系
    爭買賣之債權債務關係係發生於第三人林滄淵與曾添壽之間
    ，並非發生於系爭抵押權人即相對人與抵押人即曾添壽之間
    ，自不足使第三人林滄淵對於曾添壽之系爭土地交付及移轉
    登記請求權，因此受本件最高限額抵押權擔保效力所及。再
    審酌相對人於原法院並未提出其他債權證明，以供審究其對
    於抵押債務人尚有本件最高限額抵押權擔保範圍之債權存在
    ，因之，依形式上審查，第三人曾添壽與相對人於設定本件
    最高限額抵押權之際，兩者間並無本件最高限額抵押權所擔
    保之債權存在，足堪認定。惟依前開判例意旨，本件最高限
    額抵押權設定之效力，並不因此而受影響。
  2.復查，相對人主張伊已合法受讓第三人林阿品即林滄淵之繼
    承人對於抗告人即曾添壽之繼承人，本於系爭土地買賣契約
    之權利，業據其於原法院提出權利讓與證書為證。惟查，依
    上開債權讓與證書及抗告人於原法院所提出之相對人對抗告
    人為債權讓與通知之律師函所載，本件相對人係於95年10月
    間始受讓系爭債權。稽諸上情，相對人雖主張伊於聲請實行
    本件最高限額抵押權時，對於相對人已有債權存在，惟依前
    開說明，足徵相對人係於本件最高限額抵押權存續期間屆滿
    後即本件最高限額抵押權所擔保之債權確定後，始行取得系
    爭受讓債權，揆諸前揭判例意旨，系爭受讓債權自無受本件
    最高限額抵押權擔保效力所及之餘地。又系爭受讓債權自始
    即不在本件最高限額抵押權擔保之列，既如前述，則縱相對
    人嗣後取得系爭受讓債權，所取得者自屬不受本件最高限額
    抵押權擔保之債權，尚不能據此認定系爭受讓債權經讓與予
    最高限額抵押權人即相對人後，即因此受本件最高限額抵押
    權擔保效力所及。
  3.綜上，依相對人於原法院所提出之證據為形式上之審查，本
    件相對人於系爭最高限額抵押權存續期間，對於第三人曾添
    壽並未取得任何債權，嗣後自第三人林阿品受讓之債權，亦
    非本件最高限額抵押權擔保效力所及，相對人復未於原法院
    提出其他債權證明，以供本院審究其對於相對人尚有本件最
    高限額抵押權擔保範圍之債權存在。果爾，相對人於實行本
    件最高限額抵押權之際，對於抗告人並無債權存在，應堪認
    定，揆諸首揭判例意旨，自無由准許拍賣抵押物，相對人據
    以行使抵押權聲請強制執行，即屬無據，應予駁回。從而，
    原法院遽認相對人之聲請合於法定要件，而裁定准予拍賣抵
    押物，尚欠允洽。抗告論旨指摘原裁定不當，求予廢棄，為
    有理由。爰由本院廢棄原裁定，並裁定如主文第2項所示。
五、據上論結，本件抗告為有理由，依非訴訟事件法第21條第2
    項、第46條、第24條第1項、民事訴訟法第492條、第78條，
    裁定如主文。
中　　華　　民　　國　　96　　年　　3 　　月　　29　　日
              民事第五庭審判長法　    官　翁昭蓉
                              法      官  林麗真
                              法      官  陶亞琴
以上正本係照原本作成。
如不服本裁定，僅得於收受裁定正本送達後10日內，以適用法規
顯有錯誤為理由，向本院提出再抗告狀（須附繕本一份及繳納再
抗告裁判費新台幣1,000元），經本院許可後始可再抗告。
中　　華　　民　　國　　96　　年　　3 　　月　　29　　日
                  　　　　　　法院書記官  吳芳玉
